【裁判字號】    97,訴,4326
【裁判日期】    970815
【裁判案由】    返還土地等
【裁判全文】
臺灣臺北地方法院民事判決              97年度訴字第4326號
原      告  台北市政府工務局新建工程處
法定代理人  羅俊昇
訴訟代理人  陳勵新律師
被      告  甲○○
上列當事人間請求返還不當得利事件，本院於97年8月6日言詞辯
論終結，判決如下：
    主  文
被告應給付原告新台幣伍拾伍萬捌仟肆佰貳拾壹元，及自民國九
十七年四月二十七日起至清償日止，按年息百分之五計算之利息
。
被告應自民國九十七年三月一日起至返還如附圖所示A部分土地
之日止，按月給付原告依附表計算之金額。
原告其餘之訴駁回。
訴訟費用由被告負擔百分之九十，餘由原告負擔。
本判決第一項所示部分，於原告以新台幣拾捌萬柒仟元供擔保後
，得假執行。但被告如以新台幣伍拾伍萬捌仟肆佰貳拾壹元為原
告預供擔保，得免為假執行。
本判決第二項所示部分，於原告以如附表所示計算之按月應付不
當得利金額之三分之一金額供擔保後，得假執行。但被告如以附
表所示計算之按月應付不當得利金額為原告預供擔保，得免為假
執行。
原告其餘假執行之聲請駁回。
    事實及理由
壹、程序方面：
一、按訴狀送達後，原告不得將原訴變更或追加，但請求之基礎
    事實同一者、擴張或減縮應受判決事項之聲明者及不甚礙被
    告之防禦及訴訟之終結者，不在此限，民事訴訟法第255條
    第1項第2款、第3款、第7款定有明文。本件原告聲請支付命
    令時原主張：（1）被告應給付原告新台幣（下同）655,229
    元，及自支付命令聲請狀繕本送達翌日起至清償日止，按年
    息5%計算之利息。（2）被告應自民國97年3月1日起至遷讓
    返還土地之日止，按月給付原告10,508元；嗣被告於法定期
    間內提出異議，依法視為起訴後，原告復於97年8月6日具狀
    變更聲明為：（1）被告應給付原告622,007元，及自支付命
    令聲請狀繕本送達翌日起至清償日止，按年息5%計算之利息
    。（2）被告應自97年3月1日起至返還如附圖所示A部分土地
    之日止，按月給付原告依附表計算之金額。經核原告前後聲
    明請求之基礎事實同一，且僅減縮應受判決之聲明，並無礙
    於被告之防禦及訴訟之終結，揆諸前開說明，應無不合，自
    應准許。
二、原告之法定代理人於訴訟程序進行中由乙○○變更為羅俊昇
    ，此有台北市政府工務局97年5月20日北市工人字第0973018
    1900號函在卷足憑，則其聲明承受訴訟，於法並無不合，合
    先敘明。
貳、實體方面：
一、原告主張：
（一）被告所有坐落台北市○○○路○段55號門牌之房屋（未經
      辦理保存登記），自59年3月間迄今，均無權占用台北市
      所有，由原告為管理機關之台北市○○段○○段302地號
      土地，被告無權占有系爭土地，已消極減免其應支付使用
      該土地之代價，而受有利益，並致原告占有使用系爭土地
      之權益受損，原告自得依不當得利之法律關係，請求被告
      返還相當於租金之利益。查被告占用系爭302地號土地之
      面積共計13平方公尺，系爭土地地理位置良好，且靠近捷
      運大安站，故補償金之計算應依照土地申報地價年息5%計
      算租金，並依平均地權條例施行細則第21條之規定，以公
      告地價為申報地價，原告於96年8月29日以北市工新配字
      第09665661100號函請求被告給付無權占用土地之補償金
      ，該函於96年8月31日送達被告，則原告請求被告自91年9
      月1日起至96年8月31日止共5年相當於租金之不當得利，
      並未罹於時效，並得請求自96年9月1日起至97年2月29日
      止相當於租金之不當得利，共計622,007元，被告並應自
      97年3月1日起至返還如附圖所示A部分之土地之日止，按
      月給付依附表計算之金額予原告，爰依民法第179條規定
      ，請求被告給付如聲明所示相當於租金收入損失之損害金
      。
（二）並聲明：（1）被告應給付原告622,007元，及自支付命令
      聲請狀繕本送達翌日（97年4月27日）起至清償日止，按
      年息5%計算之利息。（2）被告應自97年3月1日起至返還
      如附圖所示A部分土地之日止，按月給付原告依附表計算
      之金額。（3）願供擔保，請准宣告假執行。
二、被告辯稱：
（一）原告係於97年4月1日始向本院聲請發支付命令而中斷請求
      權時效，從而原告之請求權僅能自97年4月1日往前回溯5
      年，因此在92年3月30日以前原告之不當得利請求權，顯
      然已罹於時效而不得再請求。
（二）原告於96年5月8日向台北市大安地政事務所申請複丈，於
      96年5月10日收到系爭土地複丈成果圖後，始確認被告占
      用系爭土地13平方公尺，而被告在此之前亦不知有占用土
      地之事實，惟原告未經與被告協調返還土地事宜即起訴請
      求給付占有系爭土地之租金，情理顯然失衡。又原告起訴
      請求被告給付之租金計算基準過高，金額累計過多，非被
      告所能負擔。
（三）並聲明：（1）原告之訴及假執行之聲請均駁回。（2）如
      受不利判決，願供擔保，請准免為假執行之宣告。
三、得心證之理由
    原告主張被告應返還其相當於租金之利益，被告則以部分請
    求權已罹於時效且相當於租金之計算基準過高等語置辯。是
    本件之爭點為：原告請求被告給付相當於租金之不當得利其
    請求權是否罹於時效？請求之金額是否過高？茲述析如下：
（一）按無法律上之原因而受利益，致他人受損害者，應返還其
      利益，雖有法律上之原因，而其後已不存在者，亦同，民
      法第179條定有明文。本件原告主張被告所有之系爭房屋
      ，自59年3月間起即無權占有系爭土地如附圖所示A部分，
      有地籍圖謄本、台北市大安地政事務所土地複丈成果圖在
      卷可稽，且為被告所不爭執，堪信為真實。被告消極減免
      其應支付使用該土地之代價而受有利益，致原告受有損害
      ，且無權占用他人土地，可能獲得相當於租金之利益為社
      會通常之觀念，則原告依民法第179條規定請求被告返還
      相當於租金之不當得利，揆諸前開說明，核屬有據。
（二）又依最高法院65年6月8日65年度第5次民事庭庭推總會決
      議，原告係依據不當得利請求權請求被告返還相當時租金
      之利益，則該返還利益請求權應適用租金之5年短期時效
      之規定，定其消滅時效之期間；且時效因請求而中斷者，
      若於請求後6個月內不起訴，視為不中斷，為民法第130條
      所明定。本件原告於96年8月29日以北市工新配字第09665
      661100號書函請求被告給付無權占用土地之補償金，該書
      函於96年8月31日送達被告，有上開書函及掛號郵件收件
      回執在卷可稽，並為兩造所不爭執；惟原告遲至97年4月1
      日提出支付命令之聲請，此有支付命令聲請狀狀上本院收
      文戳在卷可參，依上開說明，原告於96年8月31日以上開
      書函向被告請求，不生中斷時效之效力，故被告辯稱原告
      僅能主張自97年4月1日往前回溯5年之請求權，堪予採信
      ，原告自91年9月1日起至92年3月31日止部分之請求權已
      罹於時效，其請求為無理由，不應准許。
（三）又城市地方房屋之租金，以不超過土地及其建築物申報總
      價年息10%為限，土地法第97條第1項定有明文，所謂土地
      之總價額，係指法定地價而言，土地所有權人依土地法所
      申報之地價為法定地價，公有土地，依平均地權條例施行
      細則第21條規定，以公告地價為申報地價，免予申報。經
      查，系爭土地位於台北市○○○路○段及瑞安街23巷口，
      鄰近捷運大安站僅約100公尺，交通便捷、商業機能良好
      等情，有原告提出之電子地圖、現場相片在卷可參，本院
      審酌上情，認原告僅請求以系爭土地公告地價5%計算之不
      當得利，尚屬適當，被告主張原告請求金額之計算基礎過
      高，洵屬無據。
（四）承上，系爭土地為公有土地，91年5月11日至92年12月31
      日公告地價為每平方公尺167,700元、93年1月1日至95年
      12月31日公告地價為每平方公尺169,000元、96年1月1日
      至97年2月29日之公告地價為每平方公尺為194,000元，有
      台北市○○段○○段302地號公告現值及公告地價表在卷可
      參，而被告無權占有系爭土地面積為13平方公尺，且於97
      年4月1日聲請發支付命令，已如前述，則原告請求被告自
      92年4月1日起至97年2月29日止相當於租金之不當得利，
      合計558,421元【計算式：（167700×13×5%÷12×9）+
     （169000×13×5%×3）+（194000×13×5%÷12×14）=55
      8421，元以下四捨五入】，為有理由。另請求被告自97年
      3月1日起至其返還系爭土地之日止，依所占用系爭土地面
      積13平方公尺為據，依如附表所示方式計算，按月給付原
      告不當得利，亦有理由，應予准許。
（五）又按「給付無確定期限者，債務人於債權人得請求給付時
      ，經其催告而未為給付，自受催告時起，負遲延責任。其
      經債權人起訴而送達訴狀，或依督促程序送達支付命令，
      或為其他相類之行為者，與催告有同一之效力」；「應付
      利息之債務，其利率未經約定，亦無法律可據者，週年利
      率為百分之5」，民法第229條第2項及第203條分別定有明
      文。從而，原告請求被告就已到期之不當得利558,421元
      部分，自支付命令繕本送達之翌日即97年4月27日起至清
      償日止，按年息5%計算之利息，為有理由，亦應准許。
四、綜上所述，本件被告確有無權占用系爭國有土地，並因而受
    有相當於租金之不當得利等事實。從而，原告依據不當得利
    之法律關係，請求被告給付558,421元及自支付命令送達翌
    日即97年4月27日起至清償日止，按年息5%計算之法定遲延
    利息，及自97年3月1日起至被告返還系爭土地之日止，依如
    附表所示方式計付不當得利，均為有據，應予准許。逾此部
    份，為無理由，應予駁回。
五、兩造其餘之攻擊或防禦方法及證據，經本院斟酌後，認為均
    不足以影響本判決之結果，自無逐一詳予論駁之必要，併此
    敘明。
六、兩造均陳明願供擔保以代釋明，請求宣告假執行或免為假執
    行，核與民事訴訟法第390條第2項、第392條規定並無不合
    ，茲分別酌定相當之擔保金額，予以准許；至於原告敗訴部
    分，其假執行之聲請即失所依附，應予駁回。
七、訴訟費用負擔之依據：民事訴訟法第79條。
中    華    民    國    97    年    8    月     15    日
                  民事第六庭    法  官  蕭清清
以上正本係照原本作成。
如對本判決上訴，須於判決送達後20日內向本院提出上訴狀。
中    華    民    國    97    年    8     月    15    日
                                書記官  林秀娥
附表：
依被告所占用面積計13平方公尺，按每平方公尺之當年期公告地
價年息百分之五除以十二，按月給付不當利得款項，詳細計算式
為：「13平方公尺×當年期公告地價×5%÷12」


司法院資訊處製作；財團法人民間司法改革基金會備份。
